【裁判字號】    92,上訴,805
【裁判日期】    921208
【裁判案由】    重利
【裁判全文】
臺灣高等法院臺中分院刑事判決                    九十二年度上訴字第八○五號
    上  訴  人
    即  被  告  己○○
    選任辯護人  黃怡瑜
                張慶宗
右上訴人因重利案件，不服臺灣臺中地方法院九十一年度訴字第二六五二號中華民國
九十二年三月二十六日第一審判決（起訴案號：臺灣臺中地方法院檢察署九十一年度
偵字第九三○○號），提起上訴，本院判決如左：
    主      文
上訴駁回。
    事      實
一、己○○曾於民國八十五年間因竊盜及過失致死案件，經臺灣臺南地方法院先後判
    處有期徒刑二月及六月確定，定應執行刑為有期徒刑七月，於八十六年七月八日
    縮刑期滿執行完畢，猶不知悔改，與另名不詳姓名成年男子，共同意圖營利，自
    九十年九月間起，以代號「陳先生」之名義經營地下錢莊重利貸款之業務，而在
    聯合報刊登「支票借款、0000000000、陳先生」之分類廣告，供急迫
    、輕率或無經驗之不特定多數人借款。適於九十年九月十一日起，丁○○因生意
    上急需現金週轉，遂依前開分類廣告所刊之電話號碼撥打，己○○共同經營之代
    號「陳先生」地下錢莊，即乘丁○○需款急迫之機會，前後陸續借款多次給丁○○（詳如附表所示），每次借款以十天為一期，每借新臺幣（下同）十萬元之利
    息為三萬元，折合週年利率為百分之一千零八十，前後共貸出三百七十五萬元，
    收取約一百五十五萬五千元之利息（九十一年四月二十三日借十二萬元，已還十
    萬元，惟丁○○開立面額七萬元之支票並未兌現，然既已收取支票，其收取重利
    犯行即已既遂），而取得與原本顯不相當之重利，並以之為常業。嗣於九十一年
    四月二十六日，丁○○再次向己○○共同經營之代號「陳先生」地下錢莊借款二
    十萬元，利息為十五萬元，並開立發票日為九十一年五月二日、面額十五萬元、
    票號ＮＴ0000000號及發票日為九十一年五月七日、面額二十萬元、票號
    ＮＴ0000000號之支票各一張給己○○，嗣因丁○○已無力償還，且己○○亦催討甚急，丁○○乃報警求援，並於九十一年五月九日下午四時許，與己○○相約在臺中市○○區○○路一八○巷五十弄十號處所前碰面，警方遂當場查獲
    己○○，並在己○○所駕駛之車號ＵＡ－一一二九號自小客車上，起出丁○○所
    開立之支票三張（除前開二張外，另有一張係丁○○於九十一年四月二十三日向
    己○○借貸十二萬元時，所開立發票日為九十一年五月三日、面額七萬元、票號
    ＮＴ0000000號之支票一張），及己○○所有供經營地下錢莊聯絡用之0
    000000000號行動電話一支。
二、案經臺中縣警察局移送臺灣臺中地方法院檢察署檢察官偵查起訴。
    理      由
一、訊據上訴人即被告己○○矢口否認右揭犯行，辯稱：伊並未經營代號「陳先生」
    之地下錢莊，亦未在報紙上刊登廣告，且未借錢給丁○○，伊係於九十一年五月
    初看報紙廣告打電話去應徵，之前的借款伊都沒有參與，伊只是參與九十一年五
    月九日前往向丁○○收款而已，至於該次借款多少錢伊不清楚，是一位綽號「阿
    忠」男子，拿了三張退票要伊去向丁○○討債，伊不知道利息如何計算，伊只見
    過「阿忠」三次面，（九十一年）五月初應徵時由「阿忠」接待伊，五月八日晚
    上在彰化的某個咖啡廳，「阿忠」拿三張票、扣案的行動電話給伊，要伊以00
    00000000行動電話內之「許先生」（指丁○○）的電話聯絡，伊於五月
    九日出發前，有以扣案之電話打給許先生五、六次，都沒有找到人，其中有一次
    有找到許先生，伊和他在他所住的公寓前見面，伊當天有在公寓前將票拿給許先
    生看，他說要上去拿錢，結果許先生沒有下來，警察就來了云云。然查：
    (一)右揭事實，業據被害人丁○○於警訊及偵查中指訴綦詳，並有支票三張、借款
      明細表一份、行動電話通話紀錄之照片二張附於偵查卷可稽，復有扣案之00
      00000000號行動電話一支可資佐證。據被害人丁○○於警訊時指稱：
      「：：：自九十年九月十一日起陸續向己○○借錢，利息第一次我向他借十五
      萬元，簽立二十萬五千元支票，最後一次於九十一年四月二十六日借二十萬元
      ，簽立三十五萬元支票，期間十四天，利息沒有固定利率，隨他高興而論，伊
      因生意上急需週轉而向地下錢莊借錢」等語（參九十一年度偵字第九三○○號
      偵查卷第十三頁）；於偵查中指稱：「（何時交票給被告？）四月二十三日票
      ，借十二萬元，開四月二十九日及五月三日的票，四月二十六日借，又開五月
      二日及五月七日的票，五月二日、五月三日及五月七日的票全跳票」等語（參
      同上偵查卷第三八頁），足見被害人丁○○於借錢時均開立短期票交由被告收
      執，且警方自被告車上查扣之三張支票即係該跳票之三張支票甚明，該三張支
      票雖未兌現，惟被告於放款時既已收取前開支票，其收取重利犯行即已既遂。
      又被害人丁○○於偵查中復供稱另有一人與其接洽聯絡借款事宜，感覺對方係
      公司經營等語，顯然被告係與另外一名成年男子共同以「陳先生」之代號經營
      地下錢莊，允無疑義。
    (二)次查被告於警訊時供稱：「（你是否認識丁○○？：：：）認識，他是向我借
      錢的人，：：：他向我借錢認識的」、「（他為何向你借錢？：：：）因為他
      說他要還別人錢，沒有錢所以才向我借錢，很多次，幾次我已經忘記了：：：
      」、「他欠的錢也是一天拖過一天」、「（據丁○○稱，他於九十年九月十一
      日時，看聯合報分類廣告上刊登之『支票號借款0000000000、陳先
      生』，就依電話與你聯絡，並向你借新臺幣十五萬元，並開立二張支票讓你質
      押，有無這情事？）有這回事」、「（據丁○○稱，於九十一年四月二十六日
      曾向你借二十萬元，借十四天，利息十五萬元？：：：）他有借二十萬元沒錯
      ，但利息沒有那麼多，是他自己要給那麼多的」、「（為何他要給你這麼多的
      利息，不然利息是如何計算？）是他說要補貼我的。我都是借十萬元，以十天
      為一期，利息為一萬元」、「（你刊登於聯合報之小廣告，於何時開始刊登？
      ）時間我已忘記了，都是每逢五或十日才有登的」等語；嗣於九十一年五月九
      日偵查初訊供稱：「（你在九十年九月十一日將十五萬元借給丁○○？）我不
      知道，不是借給他的，是事後我才跟他接觸，一位阿忠將他讓給我的，因丁○○欠阿忠錢，後來阿忠跑路了，才將丁○○讓給我。後來丁○○才繼續跟我借
      錢」、「前後沒有作那麼多次，沒有拿那麼多次利息」、「（利息怎麼算？）
      十萬元十天利息一千至五千元」、「（為何警訊時說十萬元十天收一萬元利息
      ？）那是警察在那邊，我會緊張才如此說」、「（從何時開始借錢給丁○○？
      ）上個月，日子不記得，借他二、三十萬，利息一期以十五天計算，一千至五
      千元，只有借他二、三十萬元」、「（你身上的丁○○支票十五萬、七萬及二
      十萬如何得來？）他開給我的」、「（你借他多少錢，為何他會開那麼多錢的
      支票給你？）我幫忙他，他開給我的」、「（查獲之0000000000之
      行動電話都是你在使用？）是」等語（參同上偵查卷第六至八頁；第二六至二
      八頁）。再被告於原審審理時辯稱：「我看報紙廣告打電話過去應徵業務收款
      員，與我碰面的『阿忠』，就叫我回家等電話，五月八日晚上他打電話給我說
      隔天要收帳款，五月九日下午『阿忠』叫我到中清路一八○巷五十弄十號那邊
      等，我去那邊沒有多久，就有五、六個人出來，拿著槍抵住我」、「（當時阿
      忠有無過去？）沒有，他只有拿一支手機給我。（阿忠何時拿手機給你？）五
      月八日打電話給我說隔天要收帳款，並且要我過去拿支票及手機」、「（對你
      在警訊中所述有何意見？）警訊筆錄是警察引導我所製做的」、「（對你在偵
      查初訊所述有何意見？）應訊前『阿忠』有打電話給我說這件事情沒有什麼，
      要我承認，他會幫我處理」、「（阿忠要如何幫你處理？）他電話中說我出來
      後他要幫我處理，事後我才知道被騙了」、「（為何本院審理中與偵查中所述
      不一？）我要去討錢的時候，『阿忠』有告訴我說，如果被查獲要說這些錢是
      他欠我的」、「（你在警訊中所述是否為自由意識下所陳述？）我被抓的時候
      很緊張，警察要我配合，警察說他說什麼，我都要說『是』」、「（對你在偵
      查初訊所述有何意見？）我當時很緊張」等語（參原審卷第十八至二十頁、第
      三八至三九頁）。查被告於偵查時對於警訊之自白筆錄係辯稱：「我警訊緊張
      才會這麼說」、「那是警察在那邊，我會緊張才如此說」等語，然其嗣於原審
      改稱係警察要其配合等情，核被告此部分前後辯詞已有未合。且被告在本案之
      前，曾因竊盜案件及過失致死案件，經臺灣臺南地方法院先後判處有期徒刑二
      月及六月確定，此有臺灣高等法院被告全國前案紀錄表在卷可按，其對於刑事
      偵防之程序並非無經驗之人，則其更當明瞭警訊、偵查之訊問程序，應無僅因
      緊張情緒而違反其自由意識作陳述。再稽之被告確於與被害人丁○○以扣案之
      0000000000號行動電話聯絡後，因遭被害人丁○○事先報警而當場
      查獲，並扣得被告持有上揭行動電話及丁○○開立之支票三張，而被害人丁○○指訴確有借款等情，亦核與被告於警訊時所供確有借款多次予被害人一節大
      致相符，且依被告上揭警訊筆錄可知，被告對於警員所詢問事項，並非全部予
      以承認，亦有予以否認或辯稱忘記及對於警員所詢問事項加以解釋之情形，難
      認被告事後所辯，係警員要其配合說『是』或因緊張始為不實供述等情屬實，
      是被告於警訊及偵查中所為之自白應係出於自由意識下所為，自得作為論罪科
      刑之依據。
    (三)再查被告於偵查中辯稱：「：：不是我借給他的，是事後我才跟他接觸的，一
      位『阿忠』將他讓給我的，因丁○○欠『阿忠』錢，後來『阿忠』跑路了，才
      將丁○○讓給我，後來丁○○才繼續跟我借錢」、「（你如何聯絡丁○○？）
      『阿忠』告訴我的，『阿忠』欠我三十五萬元」、「『阿忠』拿票給我，我去
      彰化的臺中商業銀行領錢」、「分三次領，一次領四、五十萬，一次領六、七
      十萬，一次領五、六十萬元」、「（支票你何時拿到？）四月底」等語，然於
      原審審理時卻辯稱：「我看報紙廣告打電話過去應徵業務收款員，與我碰面的
      『阿忠』就叫我回家等電話，五月八日晚上他打電話給我說隔天要收帳款，五
      月九日下午『阿忠』叫我到中清路一八○巷五十弄十號那邊等」、「五月八日
      打電話給我說隔天要收帳款，並且要我過去拿支票及手機」、「（與『阿忠』
      關係為何？）我跟他應徵的」等語，其前後就(1)、其與綽號『阿忠』者間之關
      係；(2)、何時取得扣案之三張支票？之供述已有不符。且被告所有臺中商業銀
      行和美分行帳戶於九十一年度之存提情形為：九十年十二月二十一日結息六千
      七百七十二元；九十一年六月二十一日結息七十七元，存款餘額七千五百七十
      三元，此有該分行九十一年七月四日中和美字第二六一號函附存提明細一份附
      於偵查卷可稽（參同上偵查卷第五一、五二頁），顯見被告於偵查中辯稱曾於
      九十一年四月底自上開帳戶提領現金後借三十五萬元給綽號「阿忠」者云云，
      與事實不相符合，自不足採。苟如被告所辯，其僅於九十一年五月初始受僱於
      綽號「阿忠」之男子擔任收款業務，而不知詳情，則其當會於警訊初供時詳實
      陳述，何須代「阿忠」故為隱瞞實情，然稽之被告之警訊筆錄完全沒有提及「
      阿忠」其人，嗣於偵查中所提及「阿忠」欠其款項三十五萬元一節亦經查明顯
      屬無稽，況其迭自偵查、原審及本院審理時，對於「阿忠」究竟為何人，真實
      年籍、姓名等資料，均無法提供予本院查證是否確有其人，難認被告所辯確有
      「阿忠」其人，交付扣案之三張支票要其向被害人催討債務云云屬實。
    (四)又查被告於原審審理之初供稱：「（當時『阿忠』有無過去？）沒有，他只有
      拿一支手機給我」、「五月八日打電話給我說隔天要收帳款，並且要我過去拿
      支票及手機」、「（有無打電話給丁○○過？）沒有」等語（參原審卷第十八
      、三八頁），所供述之情節係其隻身拿取綽號「阿忠」者交付之行動電話及支
      票前往找被害人丁○○。惟扣案之0000000000號行動電話通話紀錄
      ，分別於九十一年五月九日下午二時五十分零七秒、三時三十三分零三秒、三
      時三十七分二十秒、三時四十四分零五秒及三時四十五分零七秒，有撥接到被
      害人丁○○之（○四）00000000號電話之紀錄，此經原審當庭勘驗屬
      實（參原審卷第五八、五九頁），足見被告在與被害人丁○○所約定碰面時間
      前之二小時內，即有通話達五次之紀錄。嗣被告於原審勘驗該行動電話通話紀
      錄之後又供稱：「最後一通是我打的，前四通是『阿忠』打的」、「（『阿忠
      』何時與你分手？）他一直在我的視線裏面」、「（當天向丁○○收錢的時候
      有幾個人？）只有我一個人過去，『阿忠』在另外一臺車子上」等語（參原審
      卷第五九頁），其前後供述顯有未合，則何以單純之一個真相事實，被告卻前
      後有如此多個相異之供述版本？是被告所辯稱之綽號「阿忠」者應係其虛構之
      人物無誤。被告確係代號「陳先生」地下錢莊之一員，扣案之行動電話亦應係
      其所有而攜往向被害人催討債務，要無庸疑。
    (五)且查被害人丁○○係因生意上急需資金週轉，始向被告共同經營之代號「陳先
      生」地下錢莊借款，每次借款以十天為一期，每借十萬元之利息為三萬元，此
      據被害人丁○○分別於警訊及偵查中指述明確，其借款之利率折合週年利率為
      百分之一千零八十，遠超過民法所規定週年利率不得超過百分之二十之最高限
      制，而被害人丁○○亦確係因急需資金週轉始行告貸，顯然被告係乘被害人急
      迫之機會貸以金錢，而取得與原本顯不相當之重利。又被告共同經營之代號「
      陳先生」地下錢莊，係以在報紙上刊登廣告之方式經營高利放款業務，先後借
      給被害人之金額合計有三百九十五萬元，所收取之重利更高達約一百七十萬五
      千元，顯然其有營利之意圖至明。又按刑法上所謂常業犯，指反覆以同種類行
      為為目的之社會活動之職業性犯罪而言，至於犯罪所得之多寡，是否恃此犯罪
      為唯一之謀生職業，則非所問，縱令兼有其他職業，仍無礙於該常業犯罪之成
      立（最高法院八十五年度臺上字第五一○號判例參照），被告自承其之前即已
      經失業，長達半年之久，之前是從事裝潢業等語，則被告既為代號「陳先生」
      地下錢莊之成員，以刊登報紙廣告招攬客戶之方式經營高利貸款，顯有反覆以
      此資以維繫生計之意思，核屬常業犯至明。
    (六)至被告及其選任辯護人聲請傳喚被害人丁○○到庭對質，經原審及本院依被害
      人丁○○住址屢次傳喚獲悉被害人已遷移不明，此有退郵信封在卷可參。惟本
      院審酌被告之犯行事證明確，且被害人丁○○於九十一年六月六日偵查時，業
      已與被告當庭對質過，其選任辯護人張慶宗律師亦在庭行使其辯護權，是本院
      認前揭事證已臻明確，乃無再行傳喚該被害人之必要；至被告選任辯護人聲請
      本院查詢（○四）00000000號電話及0000000000號行動電
      話、0000000000號行動電話係何人申請使用，經本院查得上揭電話
      使用人為「丙○○」、「乙○○」、「乙○○」；及聲請本院向臺灣銀行彰化
      分行、合作金庫銀行彰銀分行查詢被害人丁○○曾交付予代號「陳先生」之二
      紙支票所存入之帳戶使用人為何人，經本院查得為「甲○○」，然經本院訊問
      證人丙○○到庭否認有申請上揭（○四）00000000號電話使用，亦否
      認認識被告或經營地下錢莊之「陳先生」等語，而經本院傳訊乙○○、甲○○
      等人均未到庭，茲以近年來電話、帳戶被冒名申請或不法申請使用者時有所聞
      ，本件衡諸一般常理，被告既與代號「陳先生」之地下錢莊成員從事常業重利
      不法情事，且據被害人指訴可知，該地下錢莊已從事至少半年以上，又以刊登
      報紙方式為之，顯然經營時間非短且有一定之規模，被告及地下錢莊代號「陳
      先生」成員之人，當不致提供本人或與該地下錢莊相關人員之電話或帳戶資料
      使用，否則甚易因上揭資料曝光即遭警查獲，因之無從僅依上揭電話用戶或銀
      行帳戶資料使用人非被告即可為被告有利之認定，至被告確有經營前揭常業重
      利犯行業經本院查明屬實，理由已詳敘如上，從而本院認證人乙○○、甲○○
      等人即無再予傳訊之必要；再被告選任辯護人聲請本院向財政部臺灣省南部國
      稅局函調被告之財產資料，本院認被告並非獨自一人，而係與人共同經營上揭
      常業重利犯行，且被告有無金錢得以貸予被害人錢款，亦與被告財產資料無關
      ，因之認此並無調查之必要，併此敘明。
    (七)綜上所述，被告確係代號「陳先生」地下錢莊之共同經營者，其所辯無非卸責
      之詞，不足採信，本件被告之事證明確，其犯行洵堪認定，應予依法論科。
二、查被告己○○明知社會上有因急迫而舉債濟急，竟預定苛刻條件，一俟他人告貸
    即藉以博取重利，以為生活之資，核其所為，係犯刑法第三百四十五條之常業重
    利罪。被告與一起經營代號「陳先生」地下錢莊之另名不詳姓名之成年男子間，
    互有犯意聯絡及行為分擔，均為共同正犯。查被告曾於八十五年間因竊盜及過失
    致死案件，經臺灣臺南地方法院先後判處有期徒刑二月及六月確定，定應執行刑
    為有期徒刑七月，於八十六年七月八日縮刑期滿執行完畢，此有臺灣高等法院被
    告全國前案紀錄表及臺灣臺中地方法院檢察署刑案資料查註紀錄表各一份附卷可
    稽，其於前案執行完畢後，五年內再犯本件有期徒刑以上之罪，係屬累犯，應依
    刑法第四十七條規定加重其刑。原審以被告罪證明確，並適用刑法二十八條、第
    三百四十五條、第四十七條、罰金罰鍰提高標準條例第一條前段之規定予以論罪
    ，且審酌被告犯罪之動機、目的、手段、其品行及智識程度、重利之利率折合週
    年利率高達百分之一千零八十，嚴重危害社會治安及其犯後卸飾責任，未具悔意
    等一切情狀，量處有期徒刑八月，並敘明扣案之行動電話一支，應係被告所有供
    犯罪所用之物，業如前述，爰依刑法第三十八條第一項第二款之規定宣告沒收；
    另扣案之支票三張係被害人丁○○所有，尚非被告因犯罪所得之物，自不予諭知
    沒收。經核原審認事用法並無違誤，量刑亦甚妥適，茲查被告前已有如事實欄所
    載之犯罪科刑紀錄，其於上揭案件執行完畢後，又涉犯本罪，量刑本不宜過輕，
    被告上訴意旨猶執前詞，否認犯罪，恣意指摘原判決不當，並無理由，應予駁回
    。
據上論斷，應依刑事訴訟法第三百六十八條，判決如主文。
本案經檢察官戊○○到庭執行職務。
中      華      民      國      九十二  年      十二    月      八      日
                                臺灣高等法院臺中分院刑事第六庭
                                      審判長法  官  李  文  雄
                                            法  官  邱  顯  祥
                                            法  官  陳  秀  
右正本證明與原本無異。
如不服本判決應於收受送達後十日內向本院提出上訴書狀，其未敘述上訴之理由者並
得於提起上訴後十日內向本院補提理由書（均須按他造當事人之人數附繕本）。
                                            書記官  黃  禎  祥
中      華      民      國      九十二  年      十二    月      九      日
附錄本案論罪科刑法條全文：
刑法第三百四十四條：
乘他人急迫、輕率或無經驗貸以金錢或其他物品，而取得與原本顯不相當之重利者，
處一年以下有期徒刑、拘役或科或併科一千元以下罰金。
刑法第三百四十五條：
以犯前條之罪為常業者，處五年以下有期徒刑，得併科三千元以下罰金。
                                                                        Ａ
【附表】：
┌──┬──────────┬─────────┬─────────┐
│編號│ 借  款  日  期     │借款金額（新臺幣）│  備          註  │
├──┼──────────┼─────────┼─────────┤
│(一)  │九十年九月十一日    │十五萬元          │編號(一)至(十八)部分之本│
├──┼──────────┼─────────┤金及利息均已清償，│
│(二)  │九十年十月二日      │十五萬元          │編號(十九)部分則已償還│
├──┼──────────┼─────────┤十萬元，另被害人開│
│(三)  │九十年十月二十二日  │二十六萬元        │立之票號ＮＴ五○二│
├──┼──────────┼─────────┤六四三四號、發票日│
│(四)  │九十年十一月十九日  │二十萬元          │為九十一年五月三日│
├──┼──────────┼─────────┤、面額七萬元之支票│
│(五)  │九十年十二月三日    │二十五萬元        │，經提示並未兌現，│
├──┼──────────┼─────────┤而於被告持往向被害│
│(六)  │九十年十二月十四日  │二十六萬元        │人催討債務時為警方│
├──┼──────────┼─────────┤所查扣。          │
│(七)  │九十年十二月二十一日│十二萬元          │                  │
├──┼──────────┼─────────┤                  │
│(八)  │九十一年一月三日    │二十三萬元        │                  │
├──┼──────────┼─────────┤                  │
│(九)  │九十一年一月十日    │二十三萬元        │                  │
├──┼──────────┼─────────┤                  │
│(十)  │九十一年一月二十二日│十八萬元          │                  │
├──┼──────────┼─────────┤                  │
│(十一)  │九十一年二月四日    │三十萬元          │                  │
├──┼──────────┼─────────┤                  │
│(十二)  │九十一年二月十八日  │二十八萬元        │                  │
├──┼──────────┼─────────┤                  │
│(十三)  │九十一年二月二十六日│十六萬元          │                  │
├──┼──────────┼─────────┤                  │
│(十四)  │九十一年三月一日    │十八萬元          │                  │
├──┼──────────┼─────────┤                  │
│(十五)  │九十一年三月八日    │十四萬元          │                  │
├──┼──────────┼─────────┤                  │
│(十六)  │九十一年三月十九日  │十二萬元          │                  │
├──┼──────────┼─────────┤        │
│(十七)  │九十一年四月一日    │三十萬元          │                  │
├──┼──────────┼─────────┤                  │
│(十八)  │九十一年四月十六日  │十二萬元          │                  │
├──┼──────────┼─────────┤                  │
│(十九)  │九十一年四月二十三日│十二萬元          │                  │
└──┴──────────┴─────────┴─────────┘
                                                                   Ａ


司法院資訊處製作；財團法人民間司法改革基金會備份。
